臺灣臺南地方法院刑事判決
110年度金訴字第574號
公  訴  人  臺灣臺南地方檢察署檢察官
被      告  孫國智


選任辯護人  鄭志侖律師
            侯信逸律師
            賴昱亘律師
上列被告因洗錢防制法等案件，經檢察官提起公訴（110年度偵
字第13557號），本院判決如下：
    主  文
孫國智無罪。
    理  由
一、公訴意旨略以：被告孫國智依其社會生活通常經驗，可知悉
    一般人均得自行申請金融帳戶使用，如非供犯罪所用，實無
    使用他人金融帳戶並透過他人持該帳戶提款卡領取匯入款項
    之必要，並可預見將其金融帳戶資料提供予真實姓名年籍不
    詳之人作為轉帳匯款使用，該帳戶可能遭利用為詐欺被害人
    轉帳匯款之工具，且支付代價委由他人操作自動付款設備提
    領轉帳匯款至該帳戶內之款項，常與詐欺取財之財產犯罪密
    切相關，目的在於取得詐欺所得贓款，並掩飾、隱匿該等犯
    罪所得之去向、所在而妨礙檢警查緝，竟仍以縱係如此亦不
    違背其本意，基於共同詐欺取財及一般洗錢之不確定故意，
    於民國110年4月7日，將其所申辦之帳號為00000000000000
    號中華郵政股份有限公司帳戶（下稱本案帳戶）資料、提款
    卡密碼提供予姓名年籍不詳之詐欺集團成員使用，且待有款
    項匯入上開帳戶後，再及時提領匯入該帳戶內之款項。俟該
    詐欺集團成員取得本案帳戶資料後，即共同意圖為自己不法
    之所有，基於詐欺取財及一般洗錢之犯意聯絡，由該詐欺集
    團不詳成員，於同年月7日18時45分許，假冒網路賣家及中
    華郵政股份有限公司人員撥打電話給蘇柏文，佯稱其網路購
    物發生錯誤，誤為24筆訂單，需依指示操作以取消訂單等語
    ，致蘇柏文陷於錯誤，依指示於同日19時27分許匯款新臺幣
    （下同）3萬元至本案帳戶。嗣再由孫國智依不詳詐欺集團
    成員之指示，於同日19時30分許、20時5分許，在臺南市○區
    ○○路0000號、1-17號統一超商公道門市、臺南市○區○○路○段
    000號全家超商水萍塭店各提領2萬元、2萬元，旋即以上開
    款項（含蘇柏文匯入之3萬元）購買GASH遊戲點數，並將該
    遊戲點數之序號、密碼於電話中告知不詳詐欺集團成員，以
    此方式掩飾、隱匿上開犯罪所得之去向、所在。嗣蘇柏文發
    覺受騙報警處理，始循線查悉上情。因認被告涉犯刑法第33
    9條第1項之詐欺取財罪嫌及洗錢防制法第14條第2項、第1項
    之洗錢未遂罪嫌等語。
二、按犯罪事實應依證據認定之，無證據不得認定犯罪事實；不
    能證明被告犯罪或其行為不罰者應諭知無罪之判決，刑事訴
    訟法第154條第2項、第301條第1項分別定有明文。次按認定
    不利於被告之事實，須依積極證據，苟積極證據不足為不利
    於被告事實之證明時，即應為有利被告之認定，更不必有何
    有利之證據（最高法院105年度臺上字第3078號刑事判決意
    旨參照）。而認定犯罪事實所憑之證據，無論直接或間接證
    據，其為訴訟上之證明，須於通常一般之人均不致有所懷疑
    ，而得確信其為真實之程度者，始得據為有罪之認定，倘其
    證明尚未達到此一程度，而有合理之懷疑存在時，事實審法
    院復已就其心證上理由予以闡述，敘明其如何無從為有罪之
    確信，因而為無罪之判決，苟其裁量及判斷並不悖乎證據法
    則、經驗法則或論理法則，即不得任意指為違法（最高法院
    110年度臺上字第4712號刑事判決意旨參照）。
三、公訴意旨認被告孫國智涉犯上開詐欺取財、洗錢等罪嫌，無
    非以：被告於警詢及偵查時之供述、告訴人蘇柏文於警詢之
    指述、金融帳戶交易明細資料、本案帳戶基本資料、交易明
    細資料、被告購買遊戲點數之發票、收據等資料為其論據。
四、訊據被告孫國智固坦承於110年4月7日將其所申請之本案帳
    戶之帳號提供予詐欺集團成員，並依不詳詐欺集團成員指示
    ，於同日19時30分許、20時5分許，各提領2萬元、2萬元後
    ，購買GASH遊戲點數，並將該遊戲點數之序號、密碼告知詐
    欺集團成員等事實，且對於詐欺集團成員取得本案帳戶帳號
    後，於同年月7日18時45分許，假冒網路賣家及中華郵政股
    份有限公司人員撥打電話給告訴人蘇柏文，訛稱其網路購物
    發生錯誤，誤為24筆訂單，需依指示操作以取消訂單等語，
    致告訴人陷於錯誤，依指示於同日19時27分許匯款3萬元至
    本案帳戶之情亦不爭執，惟堅決否認有公訴意旨指涉之詐欺
    取財或洗錢犯行。辯稱：我收到自稱網路賣家的電話，說下
    單錯誤，被重複扣款，要我照對方指示操作，但我操作後沒
    辦法退款，所以對方要我買遊戲點數，我以為是要幫我操作
    退還款項等語。被告之辯護人則以：㈠被告並非至愚之人，
    倘被告有（假設語氣，非自白）詐欺取財及一般洗錢之犯意
    ，理應隱匿真實姓名以防警方追查，當無提供由自己名義開
    立金融帳戶，致陷於遭警循線追查之高度風險之理；㈡詐欺
    集團成員詐騙被告的手法和詐騙告訴人手法相同。而經比對
    被告本案帳戶歷史交易清單之時序，其中於110年4月7日18
    時48分提領之11,000元，亦是依詐騙集團成員之指示購買遊
    戲點數；被告本案帳戶於單日18時33分許跨行轉帳890元（
    與購買物品之金額雷同），旋即於同時跨行沖轉890元回被
    告帳戶，即為被告所稱有轉帳不成功情形之證明，足徵被告
    供稱係因遭人以重複下單為由所騙，致其誤認遭重複扣款而
    可退款而依指示操作提款機乙情屬實；㈢被告於110年4月7日
    18時20分許接到詐騙集團電話時，本案帳戶還有37,087元，
    迄同日22時35分許被本案帳戶遭警示時，戶頭餘額僅124元
    ，被告損失約37,000元。衡諸常情，被告顯不可能以自損財
    物為代價而故意詐取告訴人之財物，被告同為被害人無訛等
    語。
五、經查，本案帳戶係由被告孫國智申辦，均由其自行管領使用
    乙節，業經被告自承在卷(警卷第4頁)，且有中華郵政帳戶
    基本資料、交易明細資料1份在卷可稽(警卷第11至13頁)；
    告訴人即被害人蘇柏文於110年4月7日18時45分許，接獲詐
    欺集團成員假冒網路賣家及中華郵政股份有限公司人員來電
    ，佯稱其網路購物發生錯誤，誤為24筆訂單，需依指示操作
    以取消訂單等語，致其陷於錯誤，依指示於同日19時27分許
    匯款3萬元至本案帳戶等情，亦據告訴人於警詢中陳述明確
    （警卷第39至40頁），並有其提出之郵政存簿儲金簿交易明
    細附卷可憑（警卷第41頁）；另被告確有自本案帳戶分別提
    領2萬元、2萬元後，購買GASH遊戲點數等行為，亦有便利超
    商出具之發票、收據等在卷可考(警卷第21至24頁)。是前開
    被告孫國智供認之事實核與卷證相符，本件帳戶確遭某詐騙
    集團用以向告訴人詐取財物，而被告孫國智於告訴人遭詐騙
    而匯入現金至本案帳戶後，自本案帳戶提領現金買遊戲點數
    予詐欺集團之人，可以認定。
六、然因詐騙集團實施之詐欺手法變化多端，以相關交易設定錯
    誤須取消或還原資料等為由，誘騙他人進行諸如購買遊戲點
    數、操作自動櫃員機、轉匯款項等各種動作者，亦屢見不鮮
    ；而現今詐騙集團或因未能透過購買之方式取得大量之人頭
    帳戶，渠等以各種名目騙取帳戶供短暫使用、或欺騙不知情
    之帳戶所有人為渠等轉匯款項之情形亦時有所聞，此均為本
    院辦理相關案件職務上已知之事實。且政府、金融機構雖已
    極力宣導各種常見之詐騙手法，媒體亦常就此大幅報導，然
    民眾遭詐騙之情事仍一再發生，其中不乏智識程度甚高或生
    活經驗甚豐之人仍不敵詐騙集團之話術而受騙，更不乏面對
    廣經宣導之詐騙手法猶未能及時察覺有異者，足見對於社會
    事務之警覺性或風險評估原本即因人而異，往往亦因個人面
    臨詐騙手段時所處之主、客觀情境而影響判斷力之發揮。從
    而，有關參與詐騙集團並從事詐欺及洗錢等犯罪之成立與否
    ，自不得僅以被告所持有之帳戶資料是否淪為詐騙集團使用
    、被告是否曾依詐騙集團指示交付、告知帳戶資料或提款、
    轉帳等客觀事實而為斷，尚須衡酌被告所辯聽從對方指示之
    原因是否可採，並綜合其素行、教育程度、財務狀況與所述
    經歷等主、客觀情事，本於推理作用、經驗法則，以為判別
    之基礎；蓋若民眾遭詐騙集團習見之詐偽手法所騙而交付財
    物之案例仍甚為常見，即可知個人在特殊狀況下確實有未能
    充分理智判斷之可能，亦不能完全排除有人於個別情境下因
    受騙而交付金融帳戶資料或聽從詐騙集團指示而提款、轉交
    或轉匯款項之可能性，尚不能僅以被告之帳戶客觀上涉及詐
    騙犯行，即逕謂被告主觀上必有共同詐欺取財及洗錢之故意
    。故就提供帳戶並配合提款者是否確有共同詐欺取財及洗錢
    之犯意聯絡，自應審慎認定，倘依檢察官提出之證據尚無法
    證明被告主觀上與詐騙集團有前述之犯意聯絡（含確定或不
    確定故意），而被告所辯遭詐騙之情節並非無據，即尚有合
    理懷疑存在時，當仍應為有利於被告之認定。
七、本案依前揭「五」所述之事證，雖可證明本件帳戶確遭某詐
    騙集團用以向告訴人詐取財物，被告孫國智於告訴人遭詐騙
    而匯入現金後，自本案帳戶提領現金買遊戲點數予不詳姓名
    之人；且被告孫國智所稱曾在網路交易下單但未取貨，而於
    接獲不明來電表示有重覆下單、扣款情形，需購買遊戲點數
    以退款後，竟相信對方而依指示操作等情，吾人雖可以事後
    以理智、查證方式輕易舉出不合理之處，然參酌上開說明，
    因警覺性不足或因個人面臨詐騙手段時所處之主、客觀情境
    而影響判斷力之發揮致仍遭詐騙者，比比皆是。故仍不能以
    被告提供本案帳戶號碼及購買遊戲點數等行為逕行遽認被告
    主觀上對於其所為係在參與詐騙集團之詐欺犯行，且可能因
    此掩飾、隱匿詐欺犯罪所得之去在及所在等情已有認識或預
    見，即不能遽予認定被告主觀上係基於共同詐欺取財及洗錢
    之故意而為告知帳號資料及提款等行為，先予敘明。
八、次查，被告孫國智與辯護人前開所辯，被告誤信詐欺集團所
    言，有重覆購買商品，為求退款而應對方要求購買遊戲點數
    並將點數序號密碼告知詐欺集團成員等節，尚非無稽，說明
    如下：
　(一)被告孫國智前開所辯，因誤信詐欺集團成員所述，因有重
      覆購買、扣款的情形而需購買遊戲點數一情，業據其提出
      之與詐欺集團成員通話紀錄截圖(本院卷第109頁)、統一
      超商、全家便利商店、萊爾富電子發票證明聯為證（警卷
      第21至24頁）；參以告訴人所接獲之詐騙電話除指示操作
      自動櫃員機而轉帳至本件帳戶外，又要求告訴人再至超商
      購買37,000元之GASH點數，以便將操作失誤之款項取回乙
      節，另經告訴人於警詢中證述甚詳（警卷第39、40頁），
      此等詐欺手法與前開被告所辯遭對方詐騙而購買遊戲點數
      之情節甚為類似。
　(二)被告孫國智前於110年1月30日曾以網路向「美佳惠選」以
      貨到付款方式購買物品，因未付款而遭退回，有被告與網
      路賣家購買商品之紀錄存卷可查(本院卷第107頁)；據該
      交易紀錄顯示，被告購買之金額為880元，而被告於110年
      4月7日下午6時33分許，自本案帳戶先轉出890元後隨即沖
      轉轉入890元，此轉帳沖轉之金額與被告原本交易金額880
      元接近。則前開被告之轉帳交易情形亦與被告前開所辯，
      誤信重覆扣款而操作提款機，因未能轉帳退款成功而被要
      求購買遊戲點數一情吻合。
　(三)再者，觀之被告所開設本案帳戶之交易明細顯示，被告於
      110年4月7日下午6時21分許提領1000元，據被告表示此為
      其自己提領之金額，故其提領前原本帳戶內有38,000元；
      而被告嗣後自該帳戶內陸續提款，並於此期間分次購買遊
      戲點數10,000元、20,000元、20,000元、18,000元，於同
      日晚間8時28分，被告最後一次提領18005元後，本案帳戶
      即被列為警示帳戶，帳戶內之餘額僅剩124元，換言之，
      被告除將告訴人遭詐騙而存入本案帳戶之現金3萬元提領
      出用以購買遊戲點數外，連自己帳戶內原有之現金37,000
      元亦領出用以購買遊戲點數予詐欺集團成員，即被告亦因
      此遭受37,000元之損失。若謂被告係與詐欺集團成員共同
      基於共同詐欺取財及一般洗錢之不確定故意，而提供本案
      帳戶帳號予詐欺集團成員，惟竟連同自己原有存款亦一併
      提領交付予詐欺集團，實有不合理之處。
　(四)綜上，被告孫國智及其辯護人辯稱被告亦係遭詐欺集團詐
      騙而誤為交付本案帳戶及提款購買遊戲點數等語，即非無
      稽。本件應不排除被告亦係遭詐騙而為交付本案帳戶及提
      款購買遊戲點數之可能。
九、綜上所述，依檢察官提出之證據，既僅能證明被告孫國智申
    辦之本案帳戶曾遭詐騙集團用於詐欺告訴人蘇柏文轉入款項
    ，且被告依指示分次提領款項，用以購買遊戲點數交付詐欺
    集團成員之事實，但依現有證據，被告尚有因個人經歷而誤
    信詐騙集團指示之可能，尚不能認定被告係基於與詐騙集團
    共同犯詐欺取財罪及洗錢罪之不確定故意而為告知帳號資料
    、提款等行為。從而，本件依檢察官所舉及卷內所有直接、
    間接之證據，就被告所涉之共同詐欺取財及洗錢罪嫌既尚未
    達到使通常一般人均不致有所懷疑，而得確信其為真實之程
    度，仍有合理之懷疑存在，揆諸首揭法律規定及判決要旨，
    自無以認定被告涉有上開罪嫌；本諸無罪推定原則，公訴意
    旨所指被告共同詐欺取財及洗錢之犯罪自均屬不能證明，依
    法應為無罪判決之諭知，以免冤抑。
據上論斷，應依刑事訴訟法第301條第1項，判決如主文。　　
本案經檢察官吳毓靈提起公訴，檢察官盧駿道到庭執行職務
中　　華　　民　　國　　111 　年　　6 　　月　　2 　　日
              刑事第九庭   審判長  法　官   卓穎毓
                                   法  官   李俊彬
                                   法  官   莊玉熙
以上正本證明與原本無異。
檢察官如不服本判決應於收受本判決後20日內向本院提出上訴書
狀，並應敘述具體理由。其未敘述上訴理由者，應於上訴期間屆
滿後20日內向本院補提理由書狀（均須按他造當事人之人數附繕
本）「切勿逕送上級法院」。
　　　　　　　　　　　　　　　　　 書記官　 陳昱潔
中　　華　　民　　國　　111 　年　　6 　　月　　8 　　日